【裁判字號】    95,易,3625
【裁判日期】    951229
【裁判案由】    恐嚇取財
【裁判全文】
臺灣臺中地方法院刑事判決              95年度易字第3625號
公  訴  人  臺灣臺中地方法院檢察署檢察官
被      告  甲○○
上列被告因恐嚇取財案件，經檢察官提起公訴（95年度偵字第19
618號），本院判決如下：
    主    文
甲○○幫助共同意圖為自己不法之所有，以恐嚇使人將本人之物
交付，處有期徒刑月，如易科罰金，以新臺幣壹仟元折算壹日
。
    犯罪事實
一、甲○○可預見將自己帳戶之存摺、提款卡連同密碼交付予不
    詳身分之成年人使用，足供他人作為恐嚇財物等不法使用之
    匯款工具，且真實姓名年籍不詳之人，要求其提供金融機構
    帳戶，係供從事恐嚇取財等非法之用，竟在不違背其本意下
    ，基於幫助他人恐嚇取財之不確定故意，於民國（下同）95
    年7月12日至24日間某時，在不詳地點，將其所有之中華郵
    政股份有限公司（下稱中華郵政公司）文心郵局帳戶號碼：
    00000000000000號帳戶（下稱本件帳戶）之存摺、提款卡及
    電話語音等相關密碼，提供予真實姓名年籍不詳之人使用，
    以此方式幫助不詳姓名之人恐嚇他人財物。俟不詳姓名之成
    年男子及成年女子基於意圖為自己不法所有之恐嚇取財犯意
    聯絡，於95年7月24日10時許，雖該成年男子未脅持任何女
    子仍撥打電話予乙○○，並由不詳姓名之成年女子在電話中
    佯係乙○○所熟悉之女性友人之哭叫聲，佯稱：要乙○○救
    命云云，再由不詳姓名之成年男子對乙○○恫稱：剛剛那名
    女子欠了新臺幣（下同）80萬元，要求乙○○為其償債云云
    ，致乙○○心生畏懼，恐未付款，該女性友人將有不測，遂
    依指示於同日13時22分許，以提款機轉帳之方式匯款1萬
    9700 元至前揭甲○○之郵局帳戶，其後始知受騙，而報警
    循線查獲甲○○。
二、案經乙○○訴由臺中市警察局第五分局報請臺灣臺中地方法
    院檢察署檢察官偵查起訴。
    理  由
一、訊據被告甲○○矢口否認有幫助恐嚇取財犯行，並辯稱：我
    7月12日去領提款卡，我就把我的卡片、存摺、印章、密碼
    都放在封套裡面，丟在我機車置物箱裡面，‥‥我回家之後
    ，就把安全帽脫下掛在機車的把手，就沒有注意到我機車置
    物箱裡面還有沒有東西，‥‥之後就忙著搬家。‥‥因為置
    物箱裡面有很多東西，包括面紙等東西，所以我沒有注意到
    我的存摺，因為郵局帳戶裡面也沒有現金云云。惟查：
（一）告訴人乙○○遭不詳姓名之人恐嚇取財，因之將款項轉入
      被告上開郵局帳戶之事實，業據告訴人乙○○於警詢指訴
      明確，復有提款機交易明細表及上開帳戶交易明細表在警
      卷可參，足見被告上開郵局帳戶確係遭不詳姓名之人領取
      恐嚇乙○○之款項使用。
（二）再被告雖辯稱：本件帳戶存摺等物因放在機車置物箱內而
      遺失云云，又辯稱：是那天富邦銀行打電話通知我的帳號
      被列為警示帳戶時（即製作警詢筆錄當天），我才發現那
      些東西（指本件郵局帳戶存摺等物）不見了云云。惟查：
    １被告本件郵局帳戶係95年7月12日領得提款卡，翌日即7月
      13日即有無摺存款存入等情，有該郵局帳戶之最近交易資
      料可佐（警卷第10頁），被告亦於本院供稱：7月13日沒
      有去郵局存入無摺存款等語（本院卷第12頁），顯見該帳
      戶於7月12日領得提款卡後至7月13日無摺存款間，即已非
      被告持有管理中；且查，被告亦自承95年7月7日有至富邦
      銀行及台新銀行開設新帳戶，因返家後發現遺失，故隔日
      即辦理掛失等語（本院卷第17頁答辯狀、偵卷第15頁），
      則被告於95年7月7日甫遺失2本銀行帳戶，並隨即辦理掛
      失，何以7月12日對甫領得之郵局提款卡及帳戶存摺、密
      碼等物，竟未注意保管，對該郵局帳戶之存摺等物持續放
      置於機車置物箱中，均未再聞問，遲至同年7月31日富邦
      銀行通知其列為警示帳戶始發覺？
    ２再參以現今詐欺集團對外以1千元至數千元代價即可輕易
      收購金融帳戶，並無任意收購他人遺失或失竊等來源不明
      之金融帳戶必要，因若帳戶所有人察覺存摺簿、提款卡等
      物遺失而向金融機構掛失，所詐得之金錢將有無從提領之
      危險之情，被告所辯：帳戶遺失云云，已難採信，本件係
      被告將本件帳戶提供他人使用一節，亦堪認定。
    ３再查，被告對95年7月12日領取郵局帳戶之提款卡之理由
      ，於偵訊及本院均供稱：因為要做網路的拍賣云云，惟被
      告於偵訊亦供稱：我都是在中國信託（指銀行帳戶）出入
      ，我想要將我貸款及網拍來的錢分開，所以當時弄郵局的
      帳戶，是想要讓買東西的人匯款到郵局帳戶內。‥‥我從
      95年8 月3日真正開始做網拍交易，然後買家匯入我中國
      信託帳戶云云（偵卷第9頁），其於本院亦供稱：（法官
      問：你自己的部分，何時開始作網拍？）7月底就把廣告
      掛在網路上。（法官問：7月12日就拿到卡片，為何7月底
      才開始作網路買賣？）我94年就有賣過衣服，95年7月份
      的時候，我幫我男朋友賣茶葉，但是賣得不理想，我就想
      說我可以賣什麼東西可以賣得比較好，而當時我忙著搬家
      ，所以才會沒有注意到云云（本院卷第13頁），則被告於
      95年7月初既尚未決定要網拍何項物品，且自己當時亦有
      中國信託帳戶足以使用，何須於尚未確定網拍物品時，即
      先重新申請郵局帳戶之提款卡？又查，被告於偵訊亦供稱
      ：富邦銀行及臺新銀行，是申辦隔天就馬上報遺失的，因
      為我開完富邦及臺新的帳戶後，我就去天津路補貨做網拍
      ，我將存摺丟在袋子內，結果夾在裡面沒看到，我以為不
      見了，我就先報遺失，之後我存摺全部找到等語（偵卷第
      15 頁），是其於95年7月7日申辦富邦銀行及臺新銀行帳
      戶後，已於當天補得供網拍之貨物，亦與本院所述不同，
      則倘其於95年7月7日已確定網拍物品，並為網拍而於95年
      7月7日申請富邦銀行、臺新銀行帳戶，又於同年7月12日
      領得本件郵局提款卡，何以其於同年7月31日至警局做筆
      錄之前，均未察覺設有預定供網拍使用，且因設有語音密
      碼，便利供網拍使用之郵局帳戶已有遺失？所辯均與常情
      相違，尚難採信。
    ４被告雖又辯稱：我自己有不動產，有固定收入云云，並提
      出其所有之中國信託存款存摺明細影本、土地所有權狀及
      建物所有權狀影本（本院卷第26至41頁），惟查，依被告
      有房地等不動產等財產資料，固可證明衡情被告並無必要
      ，不致為區區1千元或數千元即出售自己之本件郵局帳戶
      存摺等物，惟尚無從證明被告是否未提供本件郵局帳戶交
      予自己熟識之人供領取不法犯罪所得使用。
（三）再按刑法上之故意，分為直接故意（確定故意）與間接故
      意（不確定故意），「行為人對於構成犯罪之事實，明知
      並有意使其發生者」為直接故意。「行為人對於構成犯罪
      之事實，預見其發生而其發生並不違背其本意者」為間接
      故意；而間接故意與有認識的過失之區別，在於二者對構
      成犯罪之事實雖均預見其能發生，但前者對其發生並不違
      背其本意，後者則確信其不發生。且幫助犯之成立，以行
      為人主觀上認識被幫助者正欲從事犯罪或係正在從事犯罪
      ，且該犯罪有既遂之可能，而其行為足以幫助他人實現構
      成要件者，即具有幫助故意，並不以行為人確知被幫助者
      係犯何罪名為必要。至於行為人在正犯實施犯罪前為幫助
      行為者，則構成事前幫助犯。茲查：
    １衡諸常情，今日一般人至金融機關如銀行、郵局等開設帳
      戶使用，係極為方便容易且迅速之事，苟有使用金融存款
      帳戶之正當用途，自以使用其本人或可信賴之親友申請之
      帳戶，最為便利安全，且苟非具意圖以他人帳戶從事不法
      用途，並藉以逃避查緝，自無使用他人帳戶之理。是依一
      般人通常之知識、經驗，均應知任意提供自己帳戶予無信
      賴關係之他人使用，易致他人藉該帳戶取得不法犯罪所得
      ，且欲以之隱匿帳戶內資金之實際取得人之身分；被告係
      年逾25歲之成年人，對此自難諉為不知。
    ２近來竊車恐嚇取財及利用「刮刮樂」等名義詐欺取財之犯
      罪類型層出不窮，該等犯罪，多數均係利用他人帳戶作為
      恐嚇取財或詐欺所得財物之出入帳戶，並經媒體廣為披載
      ，被告縱使並不確知所提供之帳戶，係遭他人用以對被害
      人恐嚇取財，亦無法確知取得帳戶之人係以何種方法於何
      時地為恐嚇取財之具體內容，惟對於其所提供之上揭帳戶
      ，將遭人作為恐嚇取財等不法行為之所得財物之匯入及提
      領之工具使用，應有概括之認識，且可預見其發生，竟仍
      同意提供，顯對帳戶供他人取得不法犯罪所得之用，亦不
      違背其本意，且其無確信帳戶不至遭利用為犯罪之用，仍
      將帳戶提供他人，足認被告基於幫助犯罪之不確定故意。
    綜上所述，本件事證明確，被告上揭犯行堪予認定。
二、按刑法上之幫助犯，係指以幫助之意思，對於正犯資以助力
    ，而未參予實施犯罪之行為者而言。次按刑法第346條第1項
    之恐嚇取財罪，與刑法第339條第1項之詐欺取財罪，二者之
    區別，在於前者係施用使人心生畏怖之恐嚇手段，致被害人
    心生畏懼，明知不應交付財物而交付，後者則係施用詐術手
    段，使人陷於錯誤，誤信為應交付財物而交付。惟上開之恐
    嚇手段，常以虛假之事實為內容，故有時亦不免含有詐欺之
    性質，倘含有詐欺性之恐嚇取財行為，足使人心生畏懼時，
    自應僅論以高度之恐嚇取財罪，殊無再適用詐欺取財罪之餘
    地（最高法院84年度臺上字第1993號判決意旨參照）。查不
    詳姓名之成年男子以恐嚇方式，致乙○○心生畏懼，雖此係
    詐術，惟客觀上亦足以使被害人心生畏懼，依上開最高法院
    之見解，該正犯應係成立恐嚇取財罪。又查被告僅參與提供
    金融機關帳戶予他人供恐嚇取財使用，並無證據證明其有參
    與恐嚇取財之行為，或有與本件恐嚇取財之人有犯意聯絡，
    是被告基於幫助之意思，參與恐嚇取財構成要件以外之行為
    ，為幫助犯。核被告甲○○所為，係犯刑法第30條第1項、
    第346條第1項之幫助恐嚇取財罪。被告提供帳戶幫助不詳姓
    名之成年男子、成年女子犯上開恐嚇取財罪，為幫助犯，依
    刑法第30條第2項之規定，減輕其刑。爰審酌被告提供帳戶
    供他人非法使用，助長他人犯罪風氣，惟其本身未實際參與
    本件恐嚇取財之犯行，責難性較小，暨其犯後態度等一切情
    狀，量處如主文所示之刑，並諭知易科罰金之折算標準。
據上論斷，應依刑事訴訟法第299條第1項前段，刑法第30條第1
項、第2項、第346條第1項、第41條第1項前段，刑法施行法第1
條之1，判決如主文。
中    華    民    國    95    年    12    月    29    日
                          臺灣臺中地方法院刑事第十庭
                              審判長法  官  郭瑞祥
                                    法  官  江奇峰
                                    法  官  黃家慧
上正本證明與原本無異。
如不服本判決，應於送達後十日內向本院提出上訴狀（須附繕
本），上訴於臺灣高等法院臺中分院。
                                    書記官  陳靖騰
中    華    民    國    95    年    12    月    29    日


司法院資訊處製作；財團法人民間司法改革基金會備份。
